ACORDAO-COMPLETO-2387753

ACÓRDÃO 602/2020 ATA 8/2020 - PLENÁRIO

VISTOS, relatados e discutidos estes autos de embargos de declaração opostos pelos Srs. Antônio Carlos Carvalho de Sousa, Clovis Antônio Pereira Fortes, Irene Alves Pereira; Luciano Alves, Marilene Mendes da Silva, Normando Corral, Silvano Carvalho e Natalino Márcio Viana da Costa, pelo espólio de Homero Alves Pereira e pela Concremax Concreto Engenharia e Saneamento contra o Acórdão 2560/2019-TCU-Plenário, 
ACORDAM os Ministros do Tribunal de Contas da União, reunidos em sessão do Plenário, com fulcro nos arts. 32 e 34 da Lei 8.443/1992, e diante das razões expostas pelo Relator, em: 
9.1. conhecer dos embargos de declaração opostos para, no mérito, rejeitá-los; 
9.2. dar ciência desta deliberação aos embargantes e aos demais interessados.

Embargos de declaração interpostos contra decisão que negou provimento ao recurso de reconsideração oposto em face de acórdão julgou irregulares as contas dos responsáveis, condenando-os ao pagamento de débito e multa, bem como aplicou multa a outros, em razão de irregularidades identificadas na prestação de contas anual simplificada relativa ao exercício de 2006.

Administração Regional do Senar no Estado de Mato Grosso.

3. Interessados/Responsáveis/Recorrentes:
3.1. Interessado: Administração Regional do Senar No Estado de Mato Grosso (37.138.245/0010-80)
3.2. Responsáveis: Adão da Silva (XXX.725.909-XX); Antônio Carlos Carvalho de Sousa (XXX.997.201-XX); Benedito Francisco de Almeida (XXX.682.398-XX); Celso Luiz Lima (XXX.569.211-XX); Clovis Antonio Pereira Fortes (XXX.866.931-XX); Concremax Concreto Eng e Saneamento Ltda (15.378.979/0001-03); Cristovão Afonso da Silva (XXX.625.336-XX); Duilio Mayolino Filho (XXX.981.437-XX); Edivaldo José da Silva (XXX.827.801-XX); Fotograf Produção Gráfica Serviços e Editora Ltda (26.468.975/0001-32); Fundação Franco Brasileira de Pesquisa e Desenvolvimento (00.531.541/0001-46); Homero Alves Pereira (XXX.065.098-XX); Instituto Brasileiro de Estudos Especializados - Ibrae (97.491.476/0001-04); Instituto do Desenvolvimento da Inteligencia Aplicada S/s Ltda (02.052.402/0001-65); Irene Alves Pereira (XXX.941.599-XX); Joao Conceicao Alencastro (XXX.802.421-XX); Joao Goncalves de Rezende (XXX.881.541-XX); José Almir da Silva (XXX.941.870-XX); José Ribeiro da Silva (XXX.258.358-XX); Lk Editora e Comércio de Bens Editoriais e Autorais Ltda (02.327.950/0001-50); Luciano Alves (XXX.174.679-XX); M3 Marketing e Comunicação Ltda (04.294.618/0001-62); Maria da Glória Borges da Silva (XXX.431.381-XX); Marilene Mendes da Silva (XXX.509.406-XX); Natalino Marcio Viana da Costa (XXX.480.281-XX); Normando Corral (XXX.226.776-XX); Primeira Pagina Comunicação e Editora Ltda - Me (38.075.636/0001-75); Romildo Adelino Greselle (XXX.013.299-XX); Sebastião Queiroz Filho (XXX.194.056-XX); Silvano Carvalho (XXX.594.801-XX); Texto & Midia Comunicação e Editora Ltda (38.021.333/0001-70); União Brasileira de Desenvolvimento Social e do Voluntariado do Meio Ambiente (37.290.194/0001-17)
3.3. Recorrentes: Normando Corral (XXX.226.776-XX); Antônio Carlos Carvalho de Sousa (XXX.997.201-XX); Silvano Carvalho (XXX.594.801-XX); Irene Alves Pereira (XXX.941.599-XX); Marilene Mendes da Silva (XXX.509.406-XX); Clovis Antonio Pereira Fortes (XXX.866.931-XX); Natalino Marcio Viana da Costa (XXX.480.281-XX); Homero Alves Pereira (XXX.065.098-XX); Concremax Concreto Eng e Saneamento Ltda (15.378.979/0001-03).

13.1. Ministros presentes: José Mucio Monteiro (Presidente), Walton Alencar Rodrigues, Benjamin Zymler, Augusto Nardes (Relator), Raimundo Carreiro, Ana Arraes e Bruno Dantas.
13.2. Ministro-Substituto convocado: André Luís de Carvalho.
13.3. Ministro-Substituto presente: Weder de Oliveira.

ACORDAO-COMPLETO-2529076

Acórdão de Relação 525/2022 - Plenário

Acórdão de Relação

ACORDAO-COMPLETO-2479723

Acórdão de Relação 9240/2021 - Segunda Câmara

Segunda Câmara

Marilene Mendes da Silva

NORMANDO CORRAL

CONCREMAX CONCRETO ENG E SANEAMENTO LTDA

AUGUSTO NARDES

Ministro Augusto Nardes.

Trata-se, originariamente, de tomada de contas simplificada da Administração Regional do Serviço Nacional da Aprendizagem Rural em Mato Grosso - Senar/AR/MT, relativa ao exercício de 2006. 
2.	O exame das contas identificou burlas à obrigatoriedade da licitação, restrições à competição e direcionamento do resultado da seleção em procedimentos licitatórios, pagamentos sem instrumento jurídico formal que amparasse os repasses de valores e determinasse obrigações à contratada, a exemplo de contrato, convênio ou instrumento congênere, pagamentos à empresa de taxi aéreo sem que restassem devidamente comprovados a necessidade e o interesse do Senar/MT na prestação do serviço, despesas com viagens realizadas por empregados do Senar/MT, custeadas com recursos da entidade, durante horário de expediente, com o cunho de campanha eleitoral em prol de ex-Presidente da entidade, e, por fim, sobrepreço na obra contratada para a construção da sede da instituição.
3.	Irresignados, responsáveis interpuseram recursos de reconsideração. O Plenário desta Corte de Contas, por intermédio do Acórdão 2.560/2019, de minha relatoria, julgou pelo não provimento dos recursos.
4.	Neste momento processual, analiso os embargos de declaração contra a referida decisão recursal opostos pelos Srs. Normando Corral, Antônio Carlos Carvalho de Souza, Silvano Carvalho, Irene Alves Pereira, Marilene Mendes da Silva, Clóvis Antônio Pereira Fortes e Natalino Márcio Viana da Costa, pelo espólio de Homero Alves Pereira e pela empresa Concremax Concreto Engenharia e Saneamento Ltda.
5.	Trascrevo a seguir, com ajustes de forma pertinentes, os destaques trazidos em sede de embargos de declaração pelo Sr. Normando Corral (p. 528) :
" [...]
I - Dispensa de Licitação 4/2006 (Contrato 10/2006) - omissão quanto a análise do elemento subjetivo da conduta do embargante indispensável para aplicar as sanções impostas (débito e multa) , diante da mera ratificação da dispensa de licitação, mesmo havendo pareceres técnicos e jurídicos favoráveis, e ainda, aprovação das contas do SENAR/MT no ano de 2005 contendo fatos idênticos (elaboração de instrumento contratual com antecipação de pagamento na ordem de 50% ) . Em suma, a análise se restringiu aos aspectos formais, não enfrentando o aspecto volitivo da conduta do embargante diante do princípio da confiança e segregação das funções, indispensáveis ao afastamento da responsabilidade objetiva; 
II - Carta Convite 3/2006 (Contrato 8/2006) - omissão quanto a análise do elemento subjetivo da conduta do embargante, diante do distanciamento entre o fato (contratação) e a resultado (pagamento) advindo de obrigação contratual firmada pelo Sr. Homero Pereira; em suma, a análise adotou aspectos meramente formal, não enfrentando o aspecto volitivo da conduta do embargante, com reflexo no poder discricionário ante a necessidade de continuidade do serviço público; 
III - Carta Convite 5/2006 (Contrato 11/2006) - omissão quanto a análise do elemento subjetivo da conduta do embargante, vez que o r. Voto avoca prova documental ausente dos autos (relatório da CGU) para, a partir daí, imputar culpa ao embargante. Noutras palavras, não há no voto o enfrentamento das teses traçadas nas razões recursais que comprovam a impossibilidade de conhecimento do pseudo conluio pelo embargante; 
IV - Concorrência 11/2005 (Contrato 1/2006) - omissão e obscuridade quanto a análise do elemento subjetivo da conduta do embargante e o nexo causal entre o ato praticado pelo (assinatura do 1º aditivo) e o resultado tido por irregular (pagamento) , na medida em que tem-se fundamentação genérica sem qualquer individualização das condutas, e ainda, sem qualquer definição do quantum devido de acordo com os limites dos atos praticado no exercício de sua competência; 
V - Autorização de pagamentos à cursos - omissão quanto ao reconhecimento da SECEX/MT de que os cursos foram efetivamente realizados, o que motivou o pagamento à Cooperativa contratada, inexistindo qualquer conduta culposa e/ou dolosa praticada pelo embargante;
VI - Despesas com viagens - omissão no tocante a análise do elemento subjetivo da conduta do embargante relacionado ao seu conhecimento dos fatos tratados nesse apontamento, sobretudo porque a prova que embasa tal assertiva não se encontra colacionada nos autos, além de inexistir qualquer relação com o embargante."
6.	O Sr. Antônio Carlos Carvalho de Souza trouxe argumentações em sentido similar (p.530) , como transcrevo a seguir, com ajustes de forma pertinentes:
" [...]
I - Dispensa de Licitação 4/2006 (Contrato 10/2006) - omissão quanto a análise do elemento subjetivo da conduta do embargante indispensável para aplicar as sanções impostas (débito e multa) , diante do fato de ter dado prosseguimento ao certame. Em suma, a análise se restringiu ao viés da formalidade, não enfrentando o aspecto volitivo da conduta do embargante diante do princípio da confiança e segregação das funções, indispensáveis ao afastamento da responsabilidade objetiva; 
II - Carta Convite 5/2006 (Contrato 11/2006) - omissão quanto a análise do elemento subjetivo da conduta do embargante, vez que o r. Voto avoca prova documental ausente dos autos (relatório da CGU) para, a partir daí, imputar culpa ao embargante. Noutras palavras, não há no voto o enfrentamento das teses traçadas nas razões recursais que comprovam a impossibilidade de conhecimento do pseudo conluio pelo embargante; 
III - Contrato 12/2006 (Taxi Aéreo) - omissão quanto a análise do elemento subjetivo empregado na conduta do embargante, bem como ausência de individualização das condutas, pois o r. Voto se restringiu a apresentar fundamento genérico no sentido de que não se fez prova de que "de foto" os serviços foram prestados para atender demandas do Senar/MT, o que restou evidenciado nos autos; 
IV - Autorização de pagamentos à cursos - om1ssao quanto ao reconhecimento da SECEX/MT de que os cursos foram efetivamente realizados, o que motivou o pagamento à Cooperativa contratada, inexistindo qualquer conduta culposa e/ou dolosa praticada pelo embargante; 
V - Despesas com viagens - omissão no tocante a análise do elemento subjetivo da conduta do embargante relacionado ao seu conhecimento dos fatos tratados nesse apontamento, sobretudo porque a prova que embasa tal assertiva não se encontra colacionada nos autos, além de inexistir qualquer relação com o embargante."
7.	Os Srs. Silvano Carvalho, Irene Alves Pereira, Marilene Mendes da Silva, Clóvis Antônio Pereira Fortes, Natalino Márcio Viana da Costa e o espólio de Homero Alves Pereira também embargaram o Acórdão 2.560/2019 (p.532) , destacando as seguintes teses:
" [...]
I - Dispensa de Licitação 4/2006 (Contrato 10/2006) - omissão quanto a análise do elemento subjetivo da conduta do embargante indispensável para aplicar as sanções impostas (débito e multa) , diante da mera ratificação da dispensa de licitação, mesmo havendo pareceres técnicos e jurídicos favoráveis, e ainda, aprovação das contas do SENAR/MT no ano de 2005 contendo fatos idênticos (elaboração de instrumento contratual com antecipação de pagamento na ordem de 50%) . Em suma, a análise se restringiu aos aspectos formais, não enfrentando o aspecto volitivo da conduta do embargante diante do princípio da confiança e segregação das funções, indispensáveis ao afastamento da responsabilidade objetiva; 
II -Carta Convite 3/2006 (Contrato 8/2006) - omissão quanto a análise do elemento subjetivo da conduta do embargante, diante do distanciamento entre o fato (contratação) e a resultado (pagamento) advindo de obrigação contratual firmada pelo Sr. Homero Pereira; em suma, a análise adotou aspectos meramente formal, não enfrentando o aspecto volitivo da conduta do embargante, com reflexo no poder discricionário ante a necessidade de continuidade do serviço público;
III - Carta Convite 5/2006 (Contrato 11/2006) - omissão quanto a análise do elemento subjetivo da conduta do embargante, vez que o r. Voto avoca prova documental ausente dos autos (relatório da CGU) para, a partir daí, imputar culpa ao embargante. Noutras palavras, não há no voto o enfrentamento das teses traçadas nas razões recursais que comprovam a impossibilidade de conhecimento do pseudo conluio pelo embargante; 
IV - Concorrência 11/2005 (Contrato 1/2006) - omissão e obscuridade quanto a análise do elemento subjetivo da conduta do embargante e o nexo causal entre o ato praticado pelo (assinatura do 1º aditivo) e o resultado tido por irregular (pagamento) , na medida em que tem-se fundamentação genérica sem qualquer individualização das condutas, e ainda, sem qualquer definição do quantum devido de acordo com os limites dos atos praticado no exercício de sua competência; 
V - Autorização de pagamentos à cursos - omissão quanto ao reconhecimento da SECEX/MT de que os cursos foram efetivamente realizados, o que motivou o pagamento à Cooperativa contratada, inexistindo qualquer conduta culposa e/ou dolosa praticada pelo embargante; 
VI - Despesas com viagens - omissão no tocante a análise do elemento subjetivo da conduta do embargante relacionado ao seu conhecimento dos fatos tratados nesse apontamento, sobretudo porque a prova que embasa tal assertiva não se encontra colacionada nos autos, além de inexistir qualquer relação com o embargante. 
VII - Contrato 12/2006 (Taxi Aéreo) - omissão quanto a análise do elemento subjetivo empregado na conduta do embargante, bem como ausência de individualização das condutas, pois o r. Voto se restringiu a apresentar fundamento genérico no sentido de que não se fez prova de que "de fato" os serviços foram prestados para atender demandas do Senar/MT, o que restou evidenciado nos autos"
8.	Por fim, a empresa Concremax Concreto Engenharia e Saneamento Ltda. opôs os embargos de declaração à peça 538, dos quais transcrevo os trechos a seguir, com ajustes de forma pertinentes:
"[...] No caso dos autos a Embargante realizou sua manifestação item por item, a partir das fls. 131 às fls. 250, rebatendo toda às análises realizadas pela caixa econômica federal. 
Contudo, observa-se do acórdão guerreado que, data vênia, Vossa Excelência foi completamente omisso quanto tais apreciações, não discorrendo a contendo a despeito das impugnações realizadas pela Embargante, apenas lhe atribuindo a sanção de multa. 
Se pré questiona o art. 11 do CPC, aplicado subsidiariamente ao caso em voga, onde dispõe a despeito da necessidade de que toda decisão deve ser fundamentada sob pena de nulidade: 
"Art. 11. Todos os julgamentos dos órgãos do Poder Judiciário serão públicos, e fundamentadas todas as decisões, sob pena de nulidade."
A despeito disto, o jurisconsulto NELSON NERY JUNIOR discorre que: 
FUNDAMENTAÇÃO: Definição. A fundamentação exige que sejam expostas as razões fáticas e de direito que embasam a decisão, não sendo suficientes referências vagas a, por exemplo, documentos e testemunha (Nery. Princípios, nº 37, p.300) retirado da obra "CÓDIGO DE PROCESSO CIVIL COMENTADO 16ª EDIÇÃO, PÁG. 232) 
Ademais, em outra citação, o referido doutrinador assevera que é nula a decisão ausente de fundamentação: 
"FUNDAMENTAÇÃO. As decisões do poder judiciário, quer sejam administrativas, quer jurisdicionais, têm de ser necessariamente fundamentadas, sob pena de nulidade[ ... ]" CÓDIGO DE PROCESSO CIVIL COMENTADO. 16ª EDIÇÃO, PÁG. 232) 
Ora Excelência, como discorrido pelo Ilmo. Jurisconsulto, não é porque se trata de processo administrativo que os julgadores podem proferir decisões sem fundamentá-las e ou referendá-las. Se faz necessário, sob pena de nulidade que, ao proferir um decisum, o julgador, se pronuncie quanto a todas as alegações da parte, seja para indeferir, seja para deferir.
O que não ocorreu no caso em voga. 
Ademais, o princípio do devido processo legal insculpido pelo inciso LIV do art. 5 da Constituição Federal, bem como do contraditório e da ampla defesa, elencado no inciso L V também do referido artigo, traz à baila que ambos os institutos encontram previsão no âmbito de processos administrativos. 
Ora, alegar, apresentar defesa, cumprir sua missão processual e logo após, ver que alguns dos pontos de sua arguição não foram apreciados pelo juízo, pontos estes que seriam necessários para o deslinde da questão, traz, sem sombra de dúvidas, insegurança jurídica aos litigantes. 
Desta feita, Exmo. Relator, é a presente para requerer que Vossa Excelência sane a omissão apontada, manifestando quanto as arguições elencadas ponto a ponto pela Embargante em fls.131 a 250.
[...]
Importante, outrossim, trazer à baila que, com relação ao instituto das provas, intrínseco ao princípio da contraditório e ampla defesa e devido processo legal, o Código de Processo Civil, aplicado subsidiariamente a processos administrativos, ressalta em seu art. 369 que: 
"Art. 369. As partes têm o direito de empregar todos os meios legais, bem como os moralmente legítimos, ainda que não especificados neste Código, para provar a verdade dos fatos em que se funda o pedido ou a defesa e influir eficazmente na convicção do juiz."
 No entanto, em que pese existir todas estas previsões legais, no caso dos autos elas não foram cumpridas a contendo. 
ln casu, os referidos princípios constitucionais foram feridos a morte, uma vez que ficou caracterizado nos autos que não continham a integralidade das cópias vindas da CGU, mas apenas e tão somente cópias parciais, o que prejudicou em monta o resultado do julgado. Em seu voto, Vossa Excelência reconheceu que não houve a juntada incólume da CGU, senão vejamos: 
"De fato, os autos não contêm a íntegra dos documentos usados pela Controladoria Geral da União - CGU como referências, mas cópias parciais de documentos a descrição do conteúdo. "
É de se ressaltar que em que pese Vossa Excelência afirmar que não houve prejuízo as partes na ausência das demais cópias, é bem verdade que, ao retirar um texto de um contexto, é plenamente possível manuseá-lo da forma como queira.
 Para todo ato, é necessário saber o contexto em que ele foi praticado. 
No caso em exame, houve a imputação da Embargante com base nos documentos acostados aos autos, principalmente nas cópias constantes vindas da CGU, todavia, caso houvesse a integralidade das mesmas, Vossa Excelência poderia apreciar todo o contexto, e com toda certeza a vossa convicção seria diversa. 
Com efeito, a ausência de documento apto a motivar decisão amparada, tornar contraditória a conclusão apresentada. 
Outrossim, o reconhecimento de que de fato cópias vindas da CGU foram extraviadas, e que a imputação das sanções se apoiou essencialmente nas cópias que chegaram, sem sombra de dúvidas gera insegurança jurídica as partes, vez que sua condenação se baseou em relatório mitigado, descompensado, fora de contexto. 
Por estas considerações, pugna-se para que Vossa Excelência determine diligências no sentido de que se apure às cópias faltantes do relatório confeccionado pela CGU.
[...]
No caso em tela, constata-se que Vossa Excelência não se pronunciou quanto do marco inicial dos juros de mora aplicados em face da Embargante, atribuindo apenas e tão somente a mesma o valor a título de condenação no importe de R$ 2.491.381,82. 
Desta feita, a fim de sanar referida omissão, é a presente para requerer que Vossa Excelência se pronuncie expressamente quanto ao marco inicial dos juros de mora da sanção apontada a Embargante, apresentando memória pormenorizada do débito.
[...]"
É o relatório.

8.1. Joao Gabriel Silva Tirapelle (10.455/OAB-MT) e outros, representando Concremax Concreto Eng e Saneamento Ltda.  
8.2. Carla Salvador (15785/OAB-MT) e outros, representando Antônio Carlos Carvalho de Sousa, Clovis Antonio Pereira Fortes, Homero Alves Pereira, Irene Alves Pereira, Marilene Mendes da Silva, Normando Corral e Silvano Carvalho;  
8.3. Erik Franklin Bezerra (15.978/OAB-DF), representando Fotograf Produção Grafica Serviços e Editora Ltda.  
8.4. Antonio Luiz Sagrilo Costenaro (14380/OAB-DF), representando Lk Editora e Comércio de Bens Editoriais e Autorais Ltda.  
8.5. Divaldo Pedro Marins Rocha (23.108/OAB-DF) e outros, representando Texto & Midia Comunicacao e Editora Ltda.  
8.6. Diego Ricardo Marques (30782/OAB-DF) e outros, representando Texto & Midia Comunicacao e Editora Ltda, Silvano Carvalho, Normando Corral, Marilene Mendes da Silva, Luciano Alves, Clovis Antonio Pereira Fortes e Homero Alves Pereira;  
8.7. Darlã Martins Vargas (5300-B/OAB-MT) e outros, representando Natalino Marcio Viana da Costa, Luciano Alves, Antônio Carlos Carvalho de Sousa, Marilene Mendes da Silva, Clovis Antonio Pereira Fortes, Silvano Carvalho, Normando Corral, Irene Alves Pereira e Homero Alves Pereira;  
8.8. Jose Edilberto Mourão (13795/OAB-DF), representando Uniao Brasileira de Desenvolvimento Social e do Voluntariado do Meio Ambiente.

Subprocurador-Geral Paulo Soares Bugarin.

TOMADA DE CONTAS SIMPLIFICADA (EXERCÍCIO 2006). OPERAÇÃO CARTILHA. DISPENSA DE LICITAÇÃO. INSTITUIÇÃO DE ENSINO. REQUISITO PERSONALÍSSIMO. SUBCONTRATAÇÃO INTEGRAL DE SERVIÇOS. FRAUDES EM PROCEDIMENTOS LICITATÓRIOS. DIRECIONAMENTO DA LICITAÇÃO. CONLUIO. CONTRATAÇÃO DE OBRA COM SOBREPREÇO. UTILIZAÇÃO DE SERVIÇOS DE TAXI AÉREO PARA INTERESSES DIVERSOS AOS DA ENTIDADE. PAGAMENTOS A CURSOS SEM AMPARO CONTRATUAL. DIÁRIAS E PASSAGENS PARA ATENDER A CAMPANHA ELEITORAL. DÉBITOS. MULTAS. RECURSOS DE RECONSIDERAÇÃO. CONHECIMENTO. AUSÊNCIA DE ELEMENTOS CAPAZES DE MODIFICAR O ACÓRDÃO RECORRIDO. NÃO PROVIMENTO. EMBARGOS DE DECLARAÇÃO. CONHECIMENTO. AUSÊNCIA DE OMISSÃO E CONTRADIÇÃO ALEGADAS. REJEIÇÃO.

TOMADA DE CONTAS SIMPLIFICADA (TCSP)

Secretaria de Recursos (SERUR); Secretaria de Controle Externo do Trabalho e Entidades Paraestatais (SecexTrab).

Trata-se, originariamente, de tomada de contas simplificada da Administração Regional do Serviço Nacional da Aprendizagem Rural em Mato Grosso - Senar/AR/MT, relativa ao exercício de 2006. 
2.	O exame das contas identificou burlas à obrigatoriedade da licitação, restrições à competição e direcionamento do resultado da seleção em procedimentos licitatórios, pagamentos sem instrumento jurídico formal que amparasse os repasses de valores e determinasse obrigações à contratada, a exemplo de contrato, convênio ou instrumento congênere, pagamentos à empresa de taxi aéreo sem que restassem devidamente comprovados a necessidade e o interesse do Senar/MT na prestação do serviço, despesas com viagens realizadas por empregados do Senar/MT, custeadas com recursos da entidade, durante horário de expediente, com o cunho de campanha eleitoral em prol de ex-presidente da entidade, e, por fim, sobrepreço na obra contratada para a construção da sede da instituição.
3.	Irresignados, os ora embargantes interpuseram recursos de reconsideração. O Plenário desta Corte de Contas, por intermédio do Acórdão 2.560/2019, da minha relatoria, julgou pelo não provimento dos recursos.
4.	Nesta fase processual, analiso os embargos de declaração contra a referida decisão recursal opostos pelos Srs. Normando Corral, Antônio Carlos Carvalho de Souza, Silvano Carvalho, Irene Alves Pereira, Marilene Mendes da Silva, Clóvis Antônio Pereira Fortes, Natalino Márcio Viana da Costa, pelo espólio de Homero Alves Pereira e pela empresa Concremax Concreto Engenharia e Saneamento Ltda.
5.	Os recursos merecem ser conhecidos porque atendidos os pressupostos de admissibilidade aplicáveis à espécie. 
6.	No que respeita ao caráter pedagógico que deve ser conferido às deliberações deste Tribunal de Contas, registro que os embargos de declaração são, em regra, recurso integrativo, objetivando extirpar da decisão embargada, além da obscuridade e contradição, a omissão. Do mesmo modo, o entendimento doutrinário e jurisprudencial sobre a matéria é o de que tais espécies de falhas são aquelas decorrentes do próprio julgado e que prejudicam a sua perfeita compreensão, e não aquelas que bem entenda o embargante, muito menos como meio transverso visando impugnar os fundamentos da decisão atacada.
7.	No mesmo sentido a jurisprudência dos tribunais pátrios, da qual reproduzo excerto do voto condutor da seguinte deliberação do egrégio STJ, a rememorar que os declaratórios:
 (...) objetivam expungir da decisão embargada, o vício da omissão, entendida como aquela advinda do próprio julgado e prejudicial à compreensão de causa, e não aquela que entenda o embargante, ainda mais como meio transverso a impugnar os fundamentos da decisão recorrida. (STJ, EDcl REsp 351490, DJ 23/09/2002) .
8.	Essa compreensão é também do egrégio Supremo Tribunal Federal (STF) , consoante se extrai do seguinte julgado daquela Corte Maior:
EMENTA: EMBARGOS DE DECLARAÇÃO NO RECURSO ORDINÁRIO EM HABEAS CORPUS. PENAL E PROCESSUAL PENAL. INEXISTÊNCIA DE OBSCURIDADE, CONTRADIÇÃO OU OMISSÃO. AUSÊNCIA DE VÍCIO APTO A ENSEJAR QUALQUER DAS HIPÓTESES DE CABIMENTO DOS EMBARGOS DE DECLARAÇÃO. PRETENSÃO DE REDISCUTIR MATÉRIA JÁ DECIDIDA. EFEITOS INFRINGENTES. IMPOSSIBILIDADE. EMBARGOS DECLARATÓRIOS DESPROVIDOS. 
1. Os embargos de declaração são cabíveis quando houver, na sentença ou no acórdão, obscuridade, contradição ou omissão. Inexistentes quaisquer desses vícios, não se pode falar em cabimento do recurso de embargos de declaração. 
2. A pretensão de rediscutir a matéria de fundo constante da impetração é inviável na via estreita dos embargos declaratórios, máxime quando inexiste nulidade processual a ser sanada. 
3. In casu, verifica-se que a pretensão do embargante é o rejulgamento da impetração, inviável na via estreita dos embargos declaratórios. 
4. Embargos declaratórios desprovidos.
 (Emb. Decl. no Recurso Ordinário em Habeas Corpus 121.103 Distrito Federal. Rel.: Min. LUIZ FUX. Julg. 31/5/2016 - destaquei) .
9.	Complementando, resta assente nesta Corte de Contas que não há omissão, obscuridade ou contradição apta ao acolhimento de embargos de declaração quando a matéria é enfrentada na instrução da unidade técnica que consta do relatório e integra as razões de decidir da deliberação embargada, bem assim na hipótese de haver aspectos divergentes entre o encaminhamento por ela proposto e o que foi compreendido pelo julgador, quando tais questões são objeto de considerações específicas. Nessa linha, por exemplo, os Acórdãos 463/2007, 1.861/2009, 3.111/2014, 302/2015, 2.309/2015, e 294/2016, do Plenário; 1.576/2007, 663/2008, 5.589/2009, 3.339/2013, e 131/2015, da 1ª Câmara; e 268/2007, 133/2008 e 8.345/2016, da 2ª Câmara.
10.	Adotadas essas premissas, passo ao exame do mérito do recurso, registrando, desde logo, que os presentes embargos merecem ser rejeitados, pelos motivos que passo a expor.
11.	Os embargos opostos pelos Srs. Normando Corral, Antônio Carlos Carvalho de Souza, Silvano Carvalho, Irene Alves Pereira, Marilene Mendes da Silva, Clóvis Antônio Pereira Fortes, Natalino Márcio Viana da Costa e pelo espólio de Homero Alves Pereira possuem teor de extrema semelhança. À vista disso, analisarei de forma conjunta os argumentos trazidos aos autos, no que couber.
12.	Primeiro, afasto a alegada omissão pelo suposto não enfrentamento individualizado das condutas dos embargantes supramencionados. As condutas do Sr. Normando Currral foram explicitadas no parágrafos 19, 50, 62, 72 e 75 da decisão embargada, do Sr. Antônio Carlos Carvalho de Sousa nos parágrafos 28, 70, 72 e 75, do Sr. Silvano Carvalho nos parágrafos 34, 36 e 55, da Sra. Irene Alves Pereira nos parágrafos 37, 39 e 56, da Sra. Marilene Mendes da Silva nos parágrafos 40 e 52, do Sr. Clóvis Antônio Pereira Fortes nos parágrafos 34, 36 e 55, do Sr. Natalino Márcio Viana da Costa nos parágrafos 75 a 77 e do Sr. Homero Alves Pereira, nesta fase processual representado por seu espólio, nos parágrafos 60, 61, 70 e 75. No mais, a análise do elemento subjetivo também foi feita na decisão ora embargada, no parágrafo 25, entendimento este que fora replicado para todos os contratos e responsáveis destes autos.
13.	Segundo, em relação aos demais argumentos trazidos como omissão em relação à entrega de alguns objetos contratados e imputação de débito sem considerar perícia técnica juntada aos autos, ressalto que tais argumentos denotam tão somente a tentativa de rediscussão de mérito, haja vista que estes foram tópicos exaustivamente tratados nas decisões proferidas no âmbito deste processo (parágrafos 36 e 59) .
14.	Terceiro, não prospera o argumento dos ora embargantes de que há omissão no julgado em avocar prova documental supostamente não presente nos autos, qual seja o relatório da Controladoria Geral da União - CGU. Conforme destacado no parágrafo 9 do decisum vergastado, as irregularidades apontadas foram amparadas justamente na documentação presente nos autos. Desse modo, não há que se falar em negativa de acesso aos documentos utilizados na tomada de contas.
15.	Quarto, aduzem os embargantes suposta omissão quanto à realização dos cursos objetos de análise nestes autos. Ocorre que, como demonstrado nos parágrafos 72 a 74 do acórdão embargado, a responsabilização ocorreu devido à realização de pagamentos sem amparo jurídico, violando o art. 25 do Regulamento de Licitações e Contratos do Senar/MT, não sendo questão fulcral do julgamento a realização ou não dos cursos.
16.	Quinto, no que toca às despesas com viagens, os embargantes afirmam a omissão no julgado devido, sobretudo, à uma possível ausência nos autos de provas que embasassem a condenação. No entanto, como já tratado na decisão embargada (parágrafos 75 a 77) , o motivo da responsabilização foi justamente a falta de elementos que comprovassem que os eventos previstos nas viagens de fato ocorreram. Destaco, ainda, que somente os Srs. Homero Alves Pereira, Antônio Carlos Carvalho de Sousa, Clóvis Antônio Pereira Fortes, Natalino Márcio Viana da Costa e Normando Corral foram responsabilizados por esta conduta.
17.	Por fim, registro que também não há omissão quando da análise do contrato que tinha por objeto o fornecimento pela contratada de 145 horas-voo. Como consta no parágrafo 71, os responsáveis não juntaram aos autos nenhuma comprovação de que o serviço de táxi aéreo foi, de fato, utilizado para atender interesse público ou da entidade, havendo tão somente a alegação genérica de regular utilização do referido serviço. 
18.	No que se refere aos embargos aviados pela empresa Concremax Concreto Engenharia e Saneamento Ltda., esta também não logra êxito em suas argumentações. Explico.
19.	Primeiramente, não há omissão no julgado quanto às teses trazidas pela empresa aos autos. No voto da decisão embargada, nos parágrafos 63 a 68 é possível verificar a análise e julgamento de suas alegações recursais. 
20.	Depois, quanto às alegações sobre os autos da CGU, reafirmo o que foi registrado já neste voto, no sentido de que as irregularidades apontadas foram amparadas justamente na documentação presente nos autos. Desse modo, não há que se falar em negativa de acesso aos documentos utilizados na tomada de contas (parágrafo 9 da decisão embargada) .
21.	Já no que se refere ao pedido de diligência para apurar cópias do relatório da CGU, ressalto que não cabe a este Tribunal realizar diligências ou vistorias para obtenção de provas, uma vez que constitui obrigação da parte apresentar os elementos que entender necessários para a sua defesa, conforme consignado nos Acórdão 3343/2019-TCU-Primeira Câmara, relator Ministro Augusto Sherman; 2.805/2017-Primeira Câmara, relator Ministro Vital do Rêgo; 1.457/2017-TCU1ª Câmara, relator Ministro Benjamin Zymler; 8.917/2012-TCU-2ª Câmara, relator Ministro Raimundo Carreiro; e 1.795/2012-TCU-Plenário, relatora Ministra Ana Arraes.
22.	Por fim, aduz a empresa a omissão do julgado sobre o termo inicial da contagem do juros de mora. Todavia, não merece prosperar tal argumento, vez que, em sede de recurso, os ora embargantes não impugnaram o referido prazo inicial. No entanto, para fins pedagógicos, destaco que os juros moratórios incidem sobre o valor do débito imputado pelo TCU a partir da ocorrência do fato gerador do prejuízo, configurada no momento em que os responsáveis utilizam os recursos públicos indevidamente (v.g. Acórdão 677/2011-TCU-Plenário, relator Ministro José Mucio Monteiro; 6353/2018-Primeira Câmara e 1888/2019-Plenário, ambos de relatoria do Ministro Benjamin Zymler) .
23.	Desse modo, ante a ausência de omissão e contradição apontadas pelos embargantes no acórdão recorrido, devem os embargos ora examinados ser rejeitados, pelos fundamentos antes expostos.
24.	Por derradeiro, reitero que os embargos de declaração são uma modalidade recursal que objetiva expungir da decisão embargada o vício da fundamentação, entendida como aquela advinda do próprio julgado e prejudicial à compreensão da causa, não cabendo como meio transverso de impugnar a fundamentação do acórdão original. 
	Ante o exposto, voto no sentido de que seja adotado o acórdão que ora submeto à apreciação deste colegiado.
TCU, Sala das Sessões Ministro Luciano Brandão Alves de Souza, em 18 de março de 2020.
Ministro JOÃO AUGUSTO RIBEIRO NARDES 
Relator